【裁判字號】    90,訴,6357
【裁判日期】    920430
【裁判案由】    分割共有物
【裁判全文】
臺灣臺北地方法院民事判決  九十年度訴字第六三五七號
    原      告    丁○○
    訴訟代理人    羅正展律師
    被      告    戊○○
                  丙○○
                  乙○○
    兼右三人共同  己○○
    訴訟代理人
    右四人共同    陳宏杰律師
    訴訟代理人
    被      告    甲○○      住台北市○○○街六六巷二號二樓
右當事人間請求分割共有物事件，本院判決如左：
    主      文
兩造共有坐落台北市○○區○○段三小段第六○四、六○四之一、六○五及六○五之
一地號土地上，建號六四號，門牌號碼台北市中正區○○○街六六巷二號、二之一號
之貳層樓建物，面積一八九點二四平方公尺，及如附圖二所示參樓增建部分，面積一
○三點八二平方公尺應予變賣，所得價金，按原告應有部分十二分之七，被告戊○○
、丙○○、乙○○、己○○、甲○○應有部分各十二分之一比例分配之。
訴訟費用由被告戊○○、丙○○、乙○○、己○○、甲○○各負擔五分之一。
    事      實
甲、原告方面：
一、聲明：坐落台北市○○區○○段三小段第六○四、六○四之一、六○五及六○五
    之一地號土地上，門牌號碼台北市中正區○○○街六六巷二號、二之一號二層樓
    房屋及頂樓加蓋部分，准予原物分配予兩造。分割方法：台北市中正區○○○街
    六六巷二之一號二層樓房屋及頂樓加蓋部分（即如附圖一所示之Ａ部分）分歸原
    告單獨取得，台北市中正區○○○街六六巷二號二層樓房屋及頂樓加蓋部分（即
    如附圖一所示之Ｂ部分）分歸被告共同取得。
二、陳述：
（一）兩造共有座落台北市○○區○○段三小段第六○四、六○四之一、六○五、六
      ○五之一等地號土地上，門牌號碼台北市中正區○○○街六十六巷二號、二之
      一號二層樓房屋（即台北市○○區○○段三小段第六四建號）及頂樓加蓋部分
      （下簡稱系爭房屋），其中原告應有部分為十二分之七，被告等五人應有部分
      均為十二分之一。系爭房屋二分之一所有權，雖係兩造繼承訴外人余佩妍而來
      ，然兩造已成為分別共有關係，與民法第八百二十九條、第八百三十條公同共
      有物之分割無涉。又兩造從未就系爭房屋訂定不分割協議。依民法第八百二十
      三條第一項前段規定，原告自得訴請分割共有物。
（二）原告所提出確認書形式、內容均為真正。依確認書及被告所提出之存證信函內
      容可知，系爭房屋原所有人即兩造之先母余龔秀枝已將系爭房屋及所坐落土地
      贈與原告及余佩妍各二分之一所有權，該確認書性質屬遺囑，即係余龔秀枝欲
      交代其死後之財產分配，被告解釋三樓增建部分係余龔秀枝有意保留為其所有
      ，自不足採。系爭房屋三樓增建部分並非余龔秀枝之遺產，故就系爭房屋三樓
      增建部分，原告應有部分亦為十二分之七。
（三）本件系爭房屋是無法辦理保存登記之建物，與最高法院六十九年台上字第一一
      三四號判例事實並不一致。原告就系爭房屋三樓部分，有事實上處分權存在，
      而事實上處分權，在實務上均承認得為買賣之標的，出賣人並得為移轉事實上
      處分權予買受人，基於舉重以明輕之法理，事實上處分權人亦得為分割共有物
      之處分行為。
（四）原告除八十九年僅在台灣居住一個月外，其餘年度均有長期居住於系爭房屋如
      附圖一所示Ａ部分（下稱Ａ部分）二樓。又系爭房屋如附圖所示Ｂ部分（下稱
      Ｂ部分）本來係由余龔秀枝使用，Ａ部分由原告使用，故余龔秀枝贈與系爭房
      屋時，系爭房屋Ａ部分歸由原告管用，Ｂ部分歸由余佩妍管用，乃合於常情。
      系爭房屋Ａ部分二樓，為原告長期所使用，系爭房屋Ａ部分一樓部分亦為原告
      長期出租他人，故原告長期使用系爭房屋Ａ部分，而被告則長期佔有系爭房屋
      Ｂ部分二樓，應屬不爭之事實，另原告目前所出租系爭房屋Ｂ部分一樓部分，
      該承租人亦表示法院將系爭房屋Ａ部分分與原告後，願搬遷至系爭房屋Ａ部分
      一樓，故原告主張系爭房屋Ａ部分應分與原告，符合公平及實際。而三樓加蓋
      部分，採取與一、二樓相同之分割方式，則可使系爭建物於分割後，成為獨立
      的兩棟建物，可避免兩造日後再發生爭執，原告主張之分割方式並無任何不妥
      。被告分得Ｂ部分所有權，基於所有權人之地位，大可自行裝設樓梯連接二、
      三樓，亦可將Ｂ部分二樓原有通往三樓樓梯封口啟封，仍可使用三樓部分，無
      被告所述之困難存在。
三、證據：提出建物登記謄本、原告之妻黃淑惠戶籍謄本、土地登記謄本、確認書、
    護照影本、租賃契約影本、切結書影本等件為證，並聲請傳訊證人陳一中，請求
    調取原告入出境資料。
乙、被告己○○、戊○○、丙○○、乙○○方面：
一、聲明：原告之訴駁回。
二、陳述：
（一）兩造就系爭建物之二分之一持分部分，係繼承自渠等姊妹余佩妍而來，而兩造
      所繼承自余佩妍之遺產，除系爭房屋外，尚有坐落嘉義市○○段二三地號等之
      三十一筆不動產，原告僅就本件系爭房屋為共有物分割之請求，而未就其餘繼
      承所得之遺產一併請求，與民法第八百二十九條、第八百三十條規定不符，應
      予駁回。
（二）兩造曾於八十八年七月十八日及十九日共同商討系爭房屋之處理方式，而達成
      系爭房屋永久不分割之協議，是依民法第八百二十三條第一但書、第二項之規
      定，於五年之期限屆至前，原告亦不得訴請裁判分割。
（三）縱認原告就系爭房屋得訴請為裁判分割，惟本件系爭房屋三樓係不能辦理保存
      登記之違章建築，且屬出資興建人余龔秀枝之遺產，無法辦理繼承登記，依民
      法第七百五十九條規定，原告自不得處分其物權（最高法院六十九年台上字第
      一一三四號判例參照）。違章建築物之事實上處分權之讓與行為，僅係「債權
      行為」或「負擔行為」，而非「物權行為」或「處分行為」，原告主張事實上
      處分權人亦得為分割共有物之行為云云，實有誤會。
（四）系爭房屋三樓部分依法應由兩造兄弟於繼承開始時公同共有，各人之潛在的應
      有部份為六分之一。原告所提出之確認書上余龔秀枝之簽名並非真正。又系爭
      房屋一、二樓之所有權，早於八十三年間即已移轉予原告及余佩妍分別共有，
      且非由原告單獨管理系爭房屋Ａ部分，證人陳一中所言皆與事實不符，不足採
      信。縱認確認書係屬真實，惟該確認書屬余龔秀枝之遺囑，全篇以電腦打字，
      並由余龔秀枝及見證人簽名，並非由代筆人親自執筆，違反民法第一千一百九
      十四條之法定形式，依民法第七十三條規定，應為無效，是前揭確認書不論其
      所載內容為何，均屬無效（法務部九十年七月三日九十法律決字第○二○六二
      六號函釋參照）。
（五）原告就系爭房屋所主張之分割方案，不僅與使用現狀顯不相符，而且獨厚原告
      ，被告不同意，況依系爭房屋結構，系爭房屋三樓實際上亦無法如原告主張之
      方案為分割，應以變價分割為宜。蓋：
    １系爭房屋Ｂ部分一樓，係原告出租他人，由原告使用收益；原告之妻之戶籍雖
      在Ａ部分二樓，然原告及其妻均長年居住美國，並未使用Ａ部分二樓；Ａ部分
      一樓為客廳，設有廚房及浴廁，目前係由被告己○○之女使用；三樓部分係加
      蓋之鐵皮屋，內部分隔為五個房間，其中二個房間由被告己○○之女使用，其
      餘三個房間，原告私自出租其中一間，並將另二間之門鎖換掉並上鎖，故實際
      上無人使用。從而，原告目前實際使用收益之空間系爭房屋Ｂ部分一樓，以及
      系爭房屋三樓之一個房間。被告己○○、戊○○、丙○○、乙○○四人，從未
      使用過系爭房屋Ｂ部分一樓及二樓，亦無系爭房屋Ｂ部分之鑰匙，Ｂ部分二樓
      係由被告甲○○使用，原告所主張之使用現況，顯與事實不符。
    ２系爭房屋三樓係加蓋之鐵皮屋，內部分隔為五個房間，並無中間牆區隔，與系
      爭房屋一、二樓有中間牆分隔為左右兩戶獨立之進出門戶有所不同，故若如原
      告所主張之從中心線一分為二，則恐必須將橫跨兩邊之套房式房間切為兩半，
      且三樓出入口之樓梯，係與Ａ部分之一、二樓室內樓梯相連接，Ｂ部分之一、
      二樓並無可上三樓之樓梯，故若依原告所主張之方案分割，則被告等實際上即
      無從使用所分得之Ｂ部分三樓空間，而原告則因掌控上三樓出入口之樓梯而得
      使用全部三樓之空間。又系爭房屋屋齡近三、四十年，若欲自Ｂ部分二樓裝設
      樓梯上三樓，房屋結構恐將受損。
（六）系爭房屋分割方法既不能協議決定，且分配於各共有人單獨所有亦有實際上之
      困難，考量現實狀況，則應將系爭共有物為變賣，並以價金分配於各共有人，
      較為妥適。
三、證據：提出系爭房屋使用現狀平面圖、余佩妍之切結書影本、認證書（含委任契
    約書）影本、同意書影本、存證信函影本、建物登記謄本影本、電信費帳單封面
    影本、遺產稅繳清證明書影本、土地及建物登記謄本等件為證。
丙、被告余義融方面。
一、聲明：原告之訴駁回。
二、陳述：我不願意分割。
丁、本院依職權履勘現場。
    理      由
一、本件被告甲○○，未於言詞辯論期日到場，核無民事訴訟法第三百八十六條各款
    所列情形，爰依原告之聲請，由其一造辯論而為判決。又按訴狀送達後，原告不
    得將原訴變更或追加他訴，但不甚礙被告之防禦及訴訟之終結者，不在此限，民
    事訴訟法第二百五十五條第一項第七款定有明文。查原告起訴時其聲明原為：「
    坐落台北市○○區○○段三小段第六○五地號土地上，門牌號碼台北市中正區○○○街六六巷二號二層樓房屋及頂樓加蓋部分，准以原物分配予兩造，其分割方
    法如附圖一（即Ａ部分房屋歸原告單獨取得，Ｂ部分房屋分歸被告共同取得）。
    」，嗣於九十一年七月三十日具狀變更其訴之聲明為：「坐落台北市○○區○○
    段三小段第六○四、六○四之一、六○五及六○五之一地號土地上，門牌號碼台
    北市中正區○○○街六六巷二號、二之一號二層樓房屋及頂樓加蓋部分，准予原
    物分配予兩造。分割方法：台北市中正區○○○街六六巷二之一號二層樓房屋及
    頂樓加蓋部分（即如附圖一所示之Ａ部分）分歸原告單獨取得，台北市中正區○○○街六六巷二號二層樓房屋及頂樓加蓋部分（即如附圖一所示之Ｂ部分）分歸
    被告共同取得。」，揆諸前揭規定，原告所為之訴之變更，應予准許，合先敘明
    。
二、原告起訴主張：系爭房屋為兩造分別共有，其中原告應有部分為十二分之七，被
    告等五人應有部分均為十二分之一，茲因兩造對於分割共有物無法達成協議，爰
    依民法第八百二十三條第一項前段規定，起訴請求分割共有物如訴之聲明所示。
    被告甲○○表明不願意分割之意；被告己○○、戊○○、丙○○、乙○○則以：
    兩造訂有不分割協議，原告又未就繼承自余佩妍之遺產一併請求分割，系爭三樓
    屬違章建築，無法辦理保存登記、繼承登記，亦無法分割，原告之訴實無理由，
    縱認原告裁判分割之請求應予准許，考量系爭房屋現況，亦應以變價分割為適當
    等語，資為抗辯。
三、經查：原告主張系爭房屋本為二層樓建築，嗣加蓋如附圖二所示之三樓增建部分
    ，尚未為產權登記，而一、二層樓已為建物登記部分，為兩造所分別共有，原告
    應有部分為十二分之七，被告五人應有部分各為十二分之一等情，業據其提出建
    物登記謄本為證，並經本院現場履勘屬實，製有勘驗筆錄在卷，並囑託台北市古
    亭地政事務所為測量後製有土地複丈成果圖（即附圖二）附卷可證，復為被告所
    不爭執，堪信為真實。是本件爭執之點在於：原告請求分割系爭房屋是否有理由
    ？若是，應如何分割始為適宜？
四、被告雖抗辯系爭房屋不得為裁判分割，並以前詞置辯，惟查：
（一）被告己○○、戊○○、丙○○、乙○○（下稱己○○等四人）雖抗辯兩造就系
      爭房屋訂有不分割協議云云，然為原告所否認。觀諸被告己○○等四人所提出
      之八十八年七月十八日、十九日商討情形結論及系爭房屋使用情形圖示（見本
      院卷第二九至三三頁），並無原告簽名其上以表示同意，僅得認為係被告等四
      人單方面所出具之文書，無從證明兩造針對系爭房屋確有不分割協議，又被告
      等四人就兩造確曾協議就系爭房屋不為分割一節復未能舉證以實其說，其上開
      所辯自不足採。
（二）按「公同關係存續中，各公同共有人，不得請求分割其公同共有物。」、「公
      同共有之關係，自公同關係終止，或因公同共有物之讓與而消滅」，民法第八
      百二十九條、第八百三十條第一項固有明文，然查，原告主張系爭房屋二分之
      一所有權本為訴外人余佩妍所有，嗣余佩妍於八十七年六月六日死亡後，其名
      下財產由原、被告共六人繼承，而兩造繼承余佩妍之財產後，關於不動產部分
      皆已分割登記為分別共有等情，有八十七年建物登記謄本（見本院卷第二○二
      頁）、遺產稅繳清證明書（見台灣士林地方法院九十年度北簡字第一九一五九
      號卷第十頁、本院卷第二五九、二六○頁）、土地、建物登記謄本（置放卷外
      ）可憑，是兩造就系爭房屋二分之一所有權因繼承而來之公同共有關係已消滅
      ，而轉為分別共有關係，不受民法第八百二十九條、八百三十條之限制，自屬
      當然，故被告己○○等四人抗辯因公同共有關係不得分割云云，亦不可取。
（三）按「各共有人，得隨時請求分割共有物。但因物之使用目的不能分割或契約訂
      有不分割之期限者，不在此限。」，民法第八百二十三條第一項定有明文。系
      爭房屋一、二樓既為兩造所分別共有，又無因物之使用目的不能分割或約定有
      不分割期限之情形，原告自得依法請求分割。又系爭房屋三樓增建部分，並無
      單獨出入口，與台北市○○○街六六巷二之一號二樓有內部樓梯相連，進出須
      經由台北市○○○街六六巷二之一號大門，係不能離系爭房屋一、二樓而獨立
      使用之附屬建物，此有勘驗筆錄（見本院卷第一五三至一五七頁）、土地複丈
      成果圖在卷可憑，故亦為兩造所有權、處分權所及，應有部分為原告十二分之
      七，被告均為十二分之一，原告亦得一併請求分割，被告認三樓部分為違章建
      築，不得為分割標的云云，實非的論。
五、原告得就系爭房屋請求裁判分割，已如前述，惟究應如何分割，始為適宜，茲析
    述如下：
（一）按共有物之分割，依共有人協議之方法行之。分割之方法不能協議決定者，法
      院得因任何共有人之聲請，為原物分配或變價分配，民法第八百二十三條第一
      項及第八百二十四條分別定有明文。又裁判上定共有物分割之方法時，分配原
      物與變賣之分配價金，孰為適當，法院本有自由裁量之權，不受任何共有人主
      張之拘束，最高法院二十九年上字第一七九二號判例可資參照。
（二）原告主張應為原物分割，而被告己○○等四人則主張應為變價分割，是兩造對
      於系爭房屋之分割方法並無法協議決定。原告雖主張：系爭房屋Ａ部分歸原告
      單獨取得，Ｂ部分歸被告共同取得等語，然被告己○○等四人已表明若欲分割
      ，則不願維持共有關係之意（見本院卷第二四四頁），原告之分割方案，未能
      消滅被告等人之共有關係，已不足取。再者，系爭房屋現為三層樓建築，一、
      二樓部分可區分為門牌號碼台北市○○○街六六巷二號及二之一號二大部分（
      下簡稱二號、二之一號房屋），中間以牆壁為中線分隔，三樓增建部分並非如
      一、二樓部分有牆壁自中間隔開，二號及二之一號房屋之一、二樓部分各有樓
      梯相通，惟若欲通往三樓，僅得利用二之一號房屋二樓內部樓梯始得為之，二
      號房屋二樓與三樓增建部分並無樓梯相通，三樓部分現隔為五個房間，其中一
      個房間之位置係橫跨二號及二之一號房屋；關於系爭房屋之使用現況，二之一
      號房屋一樓係由被告己○○僱工整修，現供兩造共同使用，二樓現為原告使用
      ，二號房屋一樓則為原告出租他人，二樓現為被告甲○○之子使用中，三樓部
      分之五個房間其中二個為被告己○○之女所使用，其中二個為原告使用，剩下
      一個則由原告出租他人等情，業經本院現場勘驗屬實，製有勘驗筆錄及現場使
      用圖附卷可證（見本院卷第一五三至一五七頁）。是原告主張二之一號房屋由
      其長期使用，並非完全合於真實，而二號房屋二樓亦僅被告甲○○使用而已，
      並無事證可認其餘被告亦有使用，故原告稱因二之一號房屋由原告使用、二號
      房屋由被告使用，故依其分割方法合於現狀，亦非可採。況若依原告之分割方
      法，三樓部分須延續一、二樓之中線另築牆壁以為分隔，而二號房屋因無樓梯
      可通三樓，對於三樓部分之利用亦生困難，而系爭房屋能否承受或是否適宜進
      行原告所主張增建牆壁、樓梯之動工，亦未可知，從而，原告所主張之分割方
      法，實難認適當。
（三）考量系爭房屋現況、共有人人數、兩造當事人意願、房屋所有權不宜過度割裂
      之特性等一切情形，本院認系爭房屋應予變價分割，而將變賣後之價金，依原
      告應有部分十二分之七、被告五人應有部分各十二分之一之比例分配之，始為
      適宜。
六、本件事證已臻明確，兩造其餘攻擊防禦方法及舉證，核與判決結果無影響，爰不
    一一論述，附此敘明。
七、據上論結：原告之訴為有理由，依民事訴訟法第三百八十五條第一項前段、第七
    十八條，第八十五條第一項前段，判決如主文。
中      華      民      國    九十二    年      四      月     三十     日
                                        民事第二庭審判長法  官  丁蓓蓓
                                                        法  官  汪漢卿
                                                        法  官  劉素如
右為正本係照原本作成
如對本判決上訴，須於判決送達後廿日內向本院提出上訴狀
中      華      民      國    九十二    年      五      月       一     日
                                                        法院書記官  劉芳菊


司法院資訊處製作；財團法人民間司法改革基金會備份。
